ACORDAO-COMPLETO-2435006

ACÓRDÃO 11924/2020 ATA 38/2020 - SEGUNDA CÂMARA

VISTOS, relatados e discutidos estes autos de Tomada de Contas Especial (TCE) instaurada pela Fundação Nacional de Saúde (Funasa) , em desfavor do Sr. Rubens de Oliveira Barbalho, ex-prefeito municipal de São Caetano de Odivelas/PA, em razão de não terem sido atingidos objetivos pactuados no TC PAC 93/2010, celebrado com a Funasa, tendo por objeto a execução de Ações de Controle de Qualidade da Água,
ACORDAM os Ministros do Tribunal de Contas da União, reunidos em Sessão da Segunda Câmara, diante das razões expostas pelo Relator, em:
9.1. considerar revel o Sr. Rubens de Oliveira Barbalho (CPF: XXX.930.722-XX) , Prefeito Municipal de São Caetano de Odivelas/PA na gestão 2009-2012, com fundamento no § 3º, art. 12, Lei 8.443, de 16 de julho de 1992;
9.2. com fundamento nos arts. 1º, inciso I, 16, inciso III, alínea "c", da Lei 8.443/1992 c/c os arts. 19 e 23, inciso III, da mesma Lei, e com arts. 1º, inciso I; 209, inciso III; 210 e 214, inciso III, do Regimento Interno, que sejam julgadas irregulares as contas do Sr. Rubens de Oliveira Barbalho (CPF: XXX.930.722-XX) , Prefeito Municipal de São Caetano de Odivelas/PA na gestão 2009-2012, e condená-lo ao pagamento da quantia a seguir especificada, com a fixação do prazo de quinze dias, a contar da notificação, para comprovar, perante o Tribunal (art. 214, inciso III, alínea "a", do Regimento Interno) , o recolhimento da dívida aos cofres do Tesouro Nacional, atualizada monetariamente e acrescida dos juros de mora, calculados a partir das datas discriminadas, até a data do recolhimento, na forma prevista na legislação em vigor:	
	VALOR ORIGINAL (R$) 
	DATA DA OCORRÊNCIA
	DÉBITO/CRÉDITO

	640.200,00
	27/9/2012
	D

	7.407,54
	29/1/2016
	C

9.3. aplicar ao Sr. Rubens de Oliveira Barbalho (CPF: XXX.930.722-XX) , a multa prevista no art. 57 da Lei 8.443/1992, c/c o art. 267 do Regimento Interno/TCU, no valor de R$50.000,00 (cinquenta mil reais) , com a fixação do prazo de quinze dias, a contar da notificação, para comprovar, perante o Tribunal (art. 214, inciso III, alínea "a", do Regimento Interno/TCU) , o recolhimento da dívida aos cofres do Tesouro Nacional, atualizada monetariamente desde a data deste Acórdão até a do efetivo recolhimento, se for paga após o vencimento, na forma da legislação em vigor.
9.4. autorizar, desde logo, nos termos do art. 28, inciso II, da Lei 8.443/1992, a cobrança judicial da dívida, caso não atendidas as notificações;
9.5. autorizar também, desde logo, se requerido, com fundamento no art. 26 da Lei 8.443, de 1992, c/c o art. 217, §§ 1º e 2º do Regimento Interno do TCU, o parcelamento da dívida em até 36 parcelas, incidindo, sobre cada parcela, corrigida monetariamente, os correspondentes acréscimos legais, fixando-lhe o prazo de quinze dias, a contar do recebimento da notificação, para comprovarem, perante o Tribunal, o recolhimento da primeira parcela, e de trinta dias, a contar da parcela anterior, para comprovarem os recolhimentos das demais parcelas, devendo incidir, sobre cada valor mensal, atualizado monetariamente, os juros de mora devidos, no caso do débito, na forma prevista na legislação em vigor, alertando os responsáveis de que a falta de comprovação do recolhimento de qualquer parcela importará o vencimento antecipado do saldo devedor, nos termos do art. 217 do Regimento Interno deste Tribunal;
9.6. enviar cópia deste Acórdão à Fundação Nacional de Saúde, ao Município de São Caetano de Odivelas/PA e ao responsável, para ciência, informando-os que a deliberação, acompanhada do Relatório e Voto que a fundamentam, estará disponível para consulta no endereço www.tcu.gov.br/acordaos; 
9.7. enviar cópia deste Acórdão à Procuradoria da República no Estado do Pará, nos termos do § 3º do art. 16 da Lei 8.443/1992, c/c o § 7º do art. 209 do Regimento Interno do TCU, para adoção das medidas cabíveis, informando que a presente deliberação, acompanhada do Relatório e do Voto que a fundamenta, está disponível para a consulta no endereço www.tcu.gov.br/acordaos.

Tomada de contas especial em razão da não consecução dos objetivos pactuados no termo de contrato tendo por objeto a execução de Ações de Controle de Qualidade da Água.

Segunda Câmara

Município de São Caetano de Odivelas/PA (CNPJ 05.351.614/0001-31)

3. Responsável: Rubens de Oliveira Barbalho (CPF: XXX.930.722-XX), ex-prefeito Municipal de São Caetano de Odivelas/PA - gestão 2009-2012

13.1. Ministros presentes: Ana Arraes (Presidente), Augusto Nardes, Aroldo Cedraz e Raimundo Carreiro (Relator).
13.2. Ministros-Substitutos presentes: Marcos Bemquerer Costa e André Luís de Carvalho.

RAIMUNDO CARREIRO

Adoto como Relatório, nos termos do art. 1º, § 3º, inciso I, da Lei 8.443/92 a instrução de peça eletrônica 18, lavrada no âmbito da Secretaria de Controle Externo de Tomada de Contas Especial (SecexTCE) , a qual foi  endossada pelo Diretor da Subunidade e pelo Titular da Unidade Técnica  às peças eletrônicas 19 e 20:
"INTRODUÇÃO
	Cuidam os autos de Tomada de Contas Especial instaurada pela Fundação Nacional de Saúde - Funasa, em desfavor do Sr. Rubens de Oliveira Barbalho (CPF: XXX.930.722-XX) , Prefeito Municipal de São Caetano de Odivelas/PA na gestão 2009-2012, em razão da não consecução dos objetivos pactuados no TC PAC 93/2010 - Siafi 666494 (peça 3, p. 20-24) , celebrado com a Funasa, tendo por objeto a execução de Ações de Controle de Qualidade da Água. 
HISTÓRICO 
	Para a execução do objeto foi previsto um total de R$ 660.000,00, sendo R$ 640.200,00 a cargo da concedente e R$ 19.800,00 de contrapartida municipal, conforme cláusula segunda do TC PAC 93/2010 (peça 3, p. 20) e cláusula primeira do Termo de Aprovação Formal do Termo de Compromisso (peça 3, p. 26) . 
O convênio teve por objeto a aquisição de 440 equipamentos simplificados de tratamento de água familiar individual, conforme Plano de Trabalho (peça 3, p. 8-12) .  
Os recursos foram transferidos pela Funasa em parcela única, por meio da ordem bancária 2012OB806803, no valor de R$ 640.200,00 (peça 3, p. 122) , creditada em 27/9/2012, conforme extrato bancário obtido no RPG - Extrato Bancário de Contas Públicas, sistema do Banco do Brasil custeado pelo Tribunal - DGI (peça 10) .
A vigência do convênio foi de 31/12/2010 a 31/12/2012, e prazo para apresentação da prestação de contas até 4/3/2013.
O responsável foi notificado a apresentar a prestação de contas final através da Notificação 161/2012 (peça 3, p. 124-126) . De igual forma foi notificado o Sr. Mauro Rodrigues Chagas, prefeito na gestão 2013-2016 (peça 3, p. 136-128) .
Por meio do Parecer Financeiro 65/2013 (peça 3, p. 166-168) a Funasa reprovou a prestação de contas final, em razão do não alcance dos objetivos do convênio, com 0% de execução física, conforme evidenciado no Parecer de Acompanhamento de 4/6/2013 (peça 3, p. 162) . Sobre a situação dos equipamentos assim ficou registrado no Parecer Financeiro:
Dos 440 filtros o ex gestor solicitou à Secretária de Saúde a retirada apenas de 177 equipamentos do terreno, desses 6 foram distribuídos às comunidades Cachoeira, Monte Alegre, Pereru e Boa Vista, sendo que os mesmos não estão sendo utilizados pelos beneficiários, restando apenas 37 filtros na Unidade Básica de Saúde do Município (muitos sem lacre e garrafões danificados) , faltando 79 filtros, que a Secretaria de Saúde não soube informar onde estariam localizados. A parte técnica levando em consideração e, fatos citados aponta o percentual de execução de 0% do objeto pactuado (fl. 111) .
Notificado acerca da reprovação da prestação de contas (peça 3, p. 182) , o responsável apresentou manifestação (peça 3, p. 194-198) , cujo teor reproduzimos em parte:
 (...) Quanto ao resultado da fiscalização em questão, gostaríamos de justificar e corrigir algumas situações encontradas pelos técnicos desta Fundação, de acordo com as seguintes colocações: Os recursos para a compra do objeto do convênio em questão foi (sic) disponibilizado na conta da Prefeitura Municipal no dia 18 de dezembro de 2012, conforme extrato bancário anexo. No mesmo dia, este recurso foi transferido para a empresa vencedora da licitação, com o intuito de acelerar a entrega dos filtros. A empresa só entregou a mercadoria no dia 27 de dezembro de 2012, uma quinta feira. Como não haveria tempo hábil para a entrega dos 440 filtros nas diversas e distantes comunidades deste município e que também, com a mudança de governo esses filtros poderiam ser desviados por funcionários da nova administração que iria assumir, resolvi guardar os mesmos em meu sitio, para que depois que a nova administração assumisse, entregasse sem maiores problemas. Os filtros ficaram acomodados em um depósito fechado.
Relatou ainda o responsável problemas para que a prefeitura providenciasse a retirada dos filtros de sua propriedade. 
Em razão das péssimas condições de uso dos filtros retirados da propriedade do Sr. Rubens de Oliveira Barbalho, o município deu conhecimento do fato ao Ministério Público Estadual em junho de 2013 (peça 3, p. 224-230) , tendo em seguida ingressado com Ação Civil por Improbidade Administrativa contra o responsável (peça 3, p. 328-342) .
A prestação de contas final (peça 3, p. 238-276) foi apresentada pelo responsável e analisada por meio dos Pareceres Financeiros 98/2013 e 116/2013 (peça 3, p. 302-304 e 360-364) , que opinaram por sua reprovação, uma vez que a execução do objeto havia sido de 0%, conforme Parecer de Acompanhamento (peça 3, p. 282) .
A Funasa realizou duas visitas técnicas ao município com o propósito de verificar a situação do cumprimento do objeto pactuado, conforme Relatórios de Visita Técnica (peça 4, p. 20-22 e 66-69) , onde foram apontadas as seguintes ocorrências (peça 4, p. 20) :
Equipamentos em regular estado de conservação - 265
Equipamentos danificados - 35
Equipamentos já distribuídos às comunidades - 61
Equipamentos não encontrados - 79
TOTAL - 440
Além de 307 suportes (tripé) que apresentavam bom estado de conservação sendo que não foi encontrado bujão de água.
Recomendações
Pintura e desinfecção dos 265 equipamentos, pois os mesmos apresentavam algumas avarias, como a pintura externa soltando, deixando o mesmo com aspecto de velho, além de desinfecção dos mesmos, pois existiam fezes de baratas e de ratos em seu interior;
Aquisição de 149 equipamentos novos, pois 61 já teriam sido distribuídos às comunidades Cachoeira, Monte Alegre, Pereru e Boa Vista, conforme mencionado no último parecer técnico (fl. 111) do Processo de Convênio, além de 72 suportes e 379 bujões de água. Com isso totalizaria 440 equipamentos conveniados;
Compra de 440 torneiras, para a coleta de água filtrada. Lembrando que nem mesmo os 61 filtros entregues aos beneficiários estavam com a torneira o que impossibilitou o uso dos mesmos.
Com relação aos 61 equipamentos distribuídos às comunidades, todos possuíam alguma avaria impeditiva de seu funcionamento (sem torneiras, garrafões danificados e outras avarias) , de acordo com a informação constante no item 7 da representação ao Ministério Público do Estado do Pará (peça 3, p. 228) :
A Funasa emitiu ainda outros dois Pareceres Técnicos (peça 4, p. 52-60) , atribuindo 0% de execução física do objeto conveniado, ressalvando que a quantidade de novos equipamentos que deveriam ser adquiridos era de 114 e não de 149 como apontado anteriormente.
O município restituiu à Funasa, em 29/1/2016, o valor de R$ 7.407,54 (peça 4, p. 78-80) , sendo R$ 2.200,00 de saldo do convênio e R$ 5.207,54 de rendimentos financeiros (peça 4, p. 84) .
No último Parecer Financeiro 34/2016 (peça 4, p. 82-85) , a Funasa afastou as responsabilidades do Sr. Mauro Rodrigues Chagas, prefeito na gestão de 2013-2016, por ter recolhido o saldo do convênio e ter adotado as medidas judiciais para resguardo do erário, bem como da empresa Água Total - Comércio de Equipamentos e Serviços Ltda., por ter entregue a totalidade dos equipamentos, considerando que o responsável emitiu termo de recebimento definitivo (peça 3, p. 260) . Assim, reprovou a totalidade dos recursos repassados ao município, ante a inexecução total do objeto conveniado, tendo responsabilizado o Sr. Rubens de Oliveira Barbalho. 
Notificado do teor do Parecer Financeiro 34/2016, através da Notificação 113/2016 (peça 4, p. 90-94) , o Sr. Rubens de Oliveira Barbalho manteve-se silente.
O Relatório de Tomada de Contas Especial (peça 4, p. 86-90) indicou a ocorrência de prejuízo ao erário no valor de R$ 638.000,00 (considerada a devolução de R$ 2.200,00 do saldo) , em razão da inexecução total do convênio, responsabilizando-se o Sr. Rubens de Oliveira Barbalho (CPF: XXX.930.722-XX) , Prefeito Municipal de São Caetano de Odivelas/PA na gestão 2009-2012.
O Relatório de Auditoria 766/2019 da Controladoria Geral da União - CGU, bem como os respectivos Certificado de Auditoria, Parecer do Dirigente de Controle Interno e Pronunciamento Ministerial (peça 7, p. 5-13) concluíram pela mesma irregularidade e responsabilidade apontadas no Relatório de Tomada de Contas Especial da Funasa.
No exame técnico da instrução de peça 11, contatou-se que os equipamentos foram recebidos pelo Sr. Rubens de Oliveira Barbalho há 4 dias do término de seu mandato e foram guardados em seu sítio particular, por receio, como alegara, que pudessem ser desviados pela nova gestão municipal. 
Assim, considerou-se que uma vez que os equipamentos foram guardados em bem imóvel de sua propriedade, o Sr. Rubens de Oliveira passou a assumir sua guarda e conservação, responsabilizando-se, para todos os efeitos, por eventuais danos ocasionados aos referidos bens, desde o recebimento. O atesto na Nota Fiscal de fornecimento dos equipamentos (peça 3, p. 256) foi feito pelo próprio responsável.
Na decisão da Ação Civil Pública por Improbidade Administrativa, movida pelo município em face do Sr. Rubens de Oliveira (Processo 20559-93.2013.4.01.3900) , ficou registrada a seguinte passagem a respeito do estado de conservação em que os equipamentos foram encontrados pela gestão municipal iniciada em janeiro/2013 (peça 4, p. 116) :
Por outro lado, o estado em que os equipamentos foram encontrados - garrafões danificados (ressecados) , filtros sem lacres e equipamentos desprovidos de torneira - inservíveis, portanto, ao uso da população evidenciam que referidos equipamentos não foram adquiridos na data descrita pelo Requerido. Além disso, foram armazenados em local aberto sem nenhuma proteção o que denota o descaso do administrador com a coisa pública e a saúde da população.
Entendeu-se que o caso em apreço revelava gestão temerária do TC PAC 93/2010 por parte do responsável, uma vez que avocou para si, sem qualquer motivo plausível e baseado apenas em suposições, a responsabilidade pelos equipamentos adquiridos com recursos do convênio, de elevado valor, não tendo tal conduta sido revestida das cautelas necessárias à guarda e conservação dos equipamentos adquiridos.
Como resultado da esdrúxula situação criada pelo responsável, aliada à não observância do dever de cautela, os bens adquiridos com recursos federais foram armazenados precariamente em sua propriedade e sem os cuidados necessários, em local aberto, impondo o sumiço de 79 unidades, o dano a 35 unidades, a distribuição de 61 unidades sem funcionalidade às comunidades e a necessidade de recuperação das 265 unidades restantes, conforme apontado no item 12. 
Apesar de notificado inúmeras vezes (peça 3, p. 182, 210-212, 316, 372 e 396 e peça 4, p. 90-91 e 166) , o responsável não adotou qualquer medida prática para a solução dos problemas, ocasionando o desperdício dos recursos federais, uma vez que 379 equipamentos não foram entregues aos beneficiários e os 61 entregues não possuíam funcionalidade, em razão das avarias que impediam seu uso. Dessa forma, tem-se configurou-se o alcance nulo dos objetivos pactuados, a inexecução total do objeto do TC PAC 93/2010 e a responsabilidade exclusiva do Sr. Rubens de Oliveira Barbalho.
Isto posto, entendeu-se necessária a citação do responsável nos seguintes termos:
a)					                realizar a CITAÇÃO do Sr. Rubens de Oliveira Barbalho (CPF: XXX.930.722-XX) , Prefeito Municipal de São Caetano de Odivelas/PA na gestão 2009-2012, com fundamento nos arts. 10, § 1º, e 12, incisos I e II, da Lei 8.443/1992 c/c o art. 202, incisos I e II, do RI/TCU, para que, no prazo de quinze dias, apresente alegações de defesa e/ou recolha aos cofres do Tesouro Nacional a quantia abaixo indicada, atualizada monetariamente a partir das respectivas datas até o efetivo recolhimento, abatendo-se na oportunidade a quantia eventualmente ressarcida, na forma da legislação em vigor, em decorrência da irregularidade abaixo descrita:
	Irregularidade: perda e inutilização da totalidade dos equipamentos adquiridos com recursos do TC PAC 93/2010, em função de sua guarda indevida em imóvel do próprio responsável e da má conservação, configurando inexecução total do convênio e alcance social nulo. 
	Dispositivos violados: parágrafo único do art. 70 da Constituição Federal; art. 93 do Decreto-Lei 200/67; arts. 22 e 28 da IN/STN 1/1997, arts. 39 e 56 da Portaria Interministerial MPOG/MF/CGU 127/2008 e letra "e" da cláusula quarta do TC PAC 93/2010.
	Quantificação do débito:
	VALOR ORIGINAL (R$) 
	DATA DA OCORRÊNCIA
	DÉBITO/CRÉDITO

	640.200,00
	27/9/2012
	D

	7.407,54
	29/1/2016
	C

	Cofre para recolhimento: Tesouro Nacional
	Conduta: permitir a perda e inutilização da totalidade dos equipamentos adquiridos com recursos do TC PAC 93/2010, em função de sua guarda indevida em imóvel do próprio responsável e da má conservação, configurando inexecução total do convênio e alcance social nulo. 
	Nexo de causalidade: a perda e inutilização da totalidade dos equipamentos adquiridos com recursos do TC PAC 93/2010, em função de sua guarda indevida em imóvel do próprio responsável e da má conservação, configurando inexecução total do convênio e alcance social nulo, propiciou o não atingimento dos objetivos do convênio e, consequentemente, dano ao erário equivalente valor total repassado.
	Culpabilidade: não há excludentes de ilicitude, de culpabilidade ou de punibilidade. É razoável supor que o responsável tinha consciência da ilicitude de sua conduta, sendo-lhe exigível conduta diversa daquela que foi adotada, qual seja, assegurar a guarda e conservação dos equipamentos adquiridos em local apropriado e sob responsabilidade do município, até sua efetiva distribuição aos beneficiários, comprovando assim a boa e regular aplicação dos recursos.
Em cumprimento ao pronunciamento da unidade (peça 13) , o responsável foi citado por meio do Ofício 22.100/2020 (peça 15) , sendo efetivamente recebido como atesta o aviso de recebimento de peça 16.
Transcorrido o prazo regimental fixado, o responsável permaneceu silente, operando-se, portanto, os efeitos da revelia, dando-se prosseguimento ao processo, nos termos do art. 12, §3º, da Lei 8.443/1992.
EXAME TÉCNICO
Preliminarmente, cumpre tecer breves considerações sobre a forma como são realizadas as comunicações processuais no TCU. A esse respeito, destacam-se o art. 179, do Regimento Interno do TCU (Resolução 155, de 4/12/2002) e os arts. 3º e 4º, inciso III, § 1º, da Resolução TCU 170, de 30 de junho de 2004, in verbis:
Resolução 155/2002 (Regimento Interno) :
Art. 179. A citação, a audiência ou a notificação, bem como a comunicação de diligência, far-se-ão:
I - mediante ciência da parte, efetivada por servidor designado, por meio eletrônico, fac-símile, telegrama ou qualquer outra forma, desde que fique confirmada inequivocamente a entrega da comunicação ao destinatário;
II - mediante carta registrada, com aviso de recebimento que comprove a entrega no endereço do destinatário;
III - por edital publicado no Diário Oficial da União, quando o seu destinatário não for localizado
 (...) 
Resolução TCU 170/2004:
Art. 3º As comunicações serão encaminhadas aos seus destinatários por meio de:
I - correio eletrônico, fac-símile ou telegrama;
II - servidor designado;
III - carta registrada, com aviso de recebimento;
IV - edital publicado no Diário Oficial da União, quando o seu destinatário não for localizado, nas hipóteses em que seja necessário o exercício de defesa".
 (...) 
Art. 4º. Consideram-se entregues as comunicações:
I - efetivadas conforme disposto nos incisos I e II do artigo anterior, mediante confirmação da ciência do destinatário;
II - realizadas na forma prevista no inciso III do artigo anterior, com o retorno do aviso de recebimento, entregue comprovadamente no endereço do destinatário;
III - na data de publicação do edital no Diário Oficial da União, quando realizadas na forma prevista no inciso IV do artigo anterior.
§ 1º O endereço do destinatário deverá ser previamente confirmado mediante consulta aos sistemas disponíveis ao Tribunal ou a outros meios de informação, a qual deverá ser juntada ao respectivo processo.
Portanto, a validade da citação via postal não depende de que o aviso de recebimento seja assinado pelo próprio destinatário da comunicação, o que dispensa, no caso em tela, a entrega do AR em "mãos próprias". A exigência da norma é no sentido de o Tribunal verificar se a correspondência foi entregue no endereço correto, residindo aqui a necessidade de certeza inequívoca. 
Não é outra a orientação da jurisprudência do TCU, conforme se verifica nos julgados a seguir transcritos:
São válidas as comunicações processuais entregues, mediante carta registrada, no endereço correto do responsável, não havendo necessidade de que o recebimento seja feito por ele próprio (Acórdão 3648/2013-TCU-Segunda Câmara, Relator Ministro José Jorge) ;
É prescindível a entrega pessoal das comunicações pelo TCU, razão pela qual não há necessidade de que o aviso de recebimento seja assinado pelo próprio destinatário. Entregando se a correspondência no endereço correto do destinatário, presume-se o recebimento da citação. (Acórdão 1019/2008-TCU-Plenário, Relator Ministro Benjamin Zymler) ;
As comunicações do TCU, inclusive as citações, deverão ser realizadas mediante Aviso de Recebimento - AR, via Empresa Brasileira de Correios e Telégrafos, bastando para sua validade que se demonstre que a correspondência foi entregue no endereço correto. (Acórdão 1526/2007-TCU-Plenário, Relator Ministro Aroldo Cedraz) .
A validade do critério de comunicação processual do TCU foi referendada pelo Supremo Tribunal Federal, nos termos do julgamento do MS-AgR 25.816/DF, por meio do qual se afirmou a desnecessidade da ciência pessoal do interessado, entendendo-se suficiente a comprovação da entrega do "AR" no endereço do destinatário:
EMENTA: AGRAVO REGIMENTAL. MANDADO DE SEGURANÇA. DESNECESSIDADE DE INTIMAÇÃO PESSOAL DAS DECISÕES DO TRIBUNAL DE CONTAS DA UNIÃO. ART. 179 DO REGIMENTO INTERNO DO TCU. INTIMAÇÃO DO ATO IMPUGNADO POR CARTA REGISTRADA, INICIADO O PRAZO DO ART. 18 DA LEI nº 1.533/51 DA DATA CONSTANTE DO AVISO DE RECEBIMENTO. DECADÊNCIA RECONHECIDA. AGRAVO IMPROVIDO.
O envio de carta registrada com aviso de recebimento está expressamente enumerado entre os meios de comunicação de que dispõe o Tribunal de Contas da União para proceder às suas intimações.
O inciso II do art. 179 do Regimento Interno do TCU é claro ao exigir apenas a comprovação da entrega no endereço do destinatário, bastando o aviso de recebimento simples.
No caso em apreço, a citação do responsável é válida, uma vez que foi encaminhada para o seu endereço constante da base de dados da Receita Federal (peça 14) e foi efetivamente recebida, como atesta o aviso de recebimento de peça 16.
Quanto ao mérito, nos processos do TCU, a revelia não conduz à presunção de que seriam verdadeiras todas as imputações levantadas contra os responsáveis, diferentemente do que ocorre no processo civil, em que a revelia do réu opera a presunção da verdade dos fatos narrados pelo autor. Dessa forma, a avaliação da responsabilidade dos agentes não pode prescindir da prova existente no processo ou para ele carreada. 
Ao não apresentar sua defesa, a responsável deixou de produzir prova quanto à regularidade da aplicação dos recursos do convênio, em afronta às normas que impõem aos jurisdicionados a obrigação legal de, sempre que demandados pelos órgãos de controle, apresentarem os documentos que demonstrem a correta utilização das verbas públicas, a exemplo do contido no art. 93 do Decreto-Lei 200/67: "Quem quer que utilize dinheiros públicos terá de justificar seu bom e regular emprego na conformidade das leis, regulamentos e normas emanadas das autoridades administrativas competentes." 
Considerando o princípio da verdade real que rege a atuação desta Corte, ainda que as alegações de defesa não tenham sido apresentadas pelo responsável, a revelia não afasta a obrigatoriedade da análise dos elementos probatórios disponíveis nos autos, conforme reiterados acórdãos do Tribunal (Acórdão 163/2015-TCU-Segunda Câmara, Rel.  Min. Subst. André de Carvalho; 2.685/2015 - 2ª Câmara, Rel. Min. Raimundo Carreiro; 2.801/2015 - 1ª Câmara, Rel. Min. Walton Alencar Rodrigues; 4.340/2015 - 1ª Câmara, Rel. Min. Subst. Weder de Oliveira e 5.537/2015 - 1ª Câmara, Rel. Min. Subst. Weder de Oliveira) . Assim, procurou-se buscar, em manifestações do responsável na fase interna desta Tomada de Contas Especial, se havia argumentos que pudessem ser aproveitados em seu favor.	
Reexaminando os autos, observa-se que o responsável foi notificado na fase interna, tendo apresentado manifestação (peça 3, p. 194-198) já analisada pela Funasa e na instrução precedente, não havendo, portanto, nenhum outro argumento nos autos que possa vir a ser analisado e posteriormente utilizado para afastar as irregularidades apontadas. 
Vale ressaltar que a pretensão punitiva do TCU, conforme Acórdão 1441/2016-TCU-Plenário, que uniformizou a jurisprudência acerca dessa questão, subordina-se ao prazo geral de prescrição indicado no art. 205 do Código Civil, que é de 10 anos, contado da data de ocorrência da irregularidade sancionada, nos termos do art. 189 do Código Civil, sendo este prazo interrompido pelo ato que ordenar a citação, a audiência ou a oitiva do responsável. No caso em exame, a irregularidade sancionada ocorreu entre 27/9/2012 (data do recebimento dos recursos) . Tendo sido o ato de ordenação da citação assinado em 5/5/2020 (peça 13) , não houve o decurso de prazo superior a 10 anos. Portanto, não ocorreu a prescrição da pretensão punitiva.
Em se tratando de processo em que a parte interessada não se manifestou acerca das irregularidades imputadas, não há elementos para que se possa efetivamente aferir e reconhecer a ocorrência de boa-fé na conduta dos responsáveis ou de quaisquer outros excludentes de culpabilidade, podendo o Tribunal, desde logo, proferir o julgamento de mérito pela irregularidade das contas, nos termos dos §§ 2º e 6º do art. 202 do Regimento Interno do TCU. (Acórdão 133/2015-TCU-Primeira Câmara, Rel. Min. Bruno Dantas; 2.455/2015 - 1ª Câmara, Rel. Min. Bruno Dantas; 3.604/2015 - 1ª Câmara, Rel. Min. Bruno Dantas; 5.070/2015 - 2ª Câmara, Rel. Min. Subst. André de Carvalho e 2.424/2015 - Plenário, Rel. Min. Benjamin Zymler) .
Dessa forma, o Sr. Rubens de Oliveira Barbalho (CPF: XXX.930.722-XX) , Prefeito Municipal de São Caetano de Odivelas/PA na gestão 2009-2012, deve ser considerado revel, nos termos do art. 12, §3º, da Lei 8.443/1992.
CONCLUSÃO
Em face da análise promovida na seção "Exame Técnico", verifica-se que o Sr. Rubens de Oliveira Barbalho (CPF: XXX.930.722-XX) , Prefeito Municipal de São Caetano de Odivelas/PA na gestão 2009-2012, não logrou comprovar a boa e regular aplicação dos recursos. Instado a se manifestar, optou pelo silêncio, configurando a revelia, nos termos do §3º, do art. 12, da Lei 8.443/1992. 
Vale ressaltar que a jurisprudência pacífica nesta Corte é no sentido da imprescritibilidade das ações de ressarcimento ao erário (Súmula TCU 282) . Dessa forma, identificado dano ao erário, deve se instaurar e julgar o processo de tomada de contas especial para responsabilizar seus agentes causadores, respeitando o direito ao contraditório e à ampla defesa, independentemente de quando ocorreram os atos impugnados.
Verifica-se também que não houve a prescrição da pretensão punitiva, conforme análise  realizada no item 38.
	Tendo em vista que não constam dos autos elementos que permitam reconhecer a boa-fé do responsável, sugere-se que as suas contas sejam julgadas irregulares, nos termos do art. 202, § 6º, do Regimento Interno do TCU, com a imputação do débito atualizado monetariamente e acrescido de juros de mora, nos termos do art. 202, §1º do Regimento Interno do TCU, descontado o valor eventualmente recolhido, com a aplicação da multa prevista no art. 57 da Lei 8.443/1992.
Registramos que, em se tratando de recursos do Programa de Aceleração do Crescimento - PAC, o cofre credor da dívida é o Tesouro Nacional, nos termos do art. 6º, § 2º, da Lei 11.578/2007, que dispõe sobre a transferência obrigatória de recursos financeiros para a execução pelos Estados, Distrito Federal e Municípios de ações do Programa de Aceleração do Crescimento - PAC.
PROPOSTA DE ENCAMINHAMENTO
Diante do exposto, submetem-se os autos à consideração superior, propondo-se a adoção das seguintes medidas:
a)	considerar revel o Sr. Rubens de Oliveira Barbalho (CPF: XXX.930.722-XX) , Prefeito Municipal de São Caetano de Odivelas/PA na gestão 2009-2012, com fundamento no § 3º, art. 12, Lei 8.443, de 16 de julho de 1992;
b) 	com fundamento nos arts. 1º, inciso I, 16, inciso III, alínea "c", da Lei 8.443/1992 c/c os arts. 19 e 23, inciso III, da mesma Lei, e com arts. 1º, inciso I; 209, inciso III; 210 e 214, inciso III, do Regimento Interno, que sejam julgadas irregulares as contas do Sr. Rubens de Oliveira Barbalho (CPF: XXX.930.722-XX) , Prefeito Municipal de São Caetano de Odivelas/PA na gestão 2009-2012, e condená-lo ao pagamento da quantia a seguir especificada, com a fixação do prazo de quinze dias, a contar da notificação, para comprovar, perante o Tribunal (art. 214, inciso III, alínea "a", do Regimento Interno) , o recolhimento da dívida aos cofres do Tesouro Nacional, atualizada monetariamente e acrescida dos juros de mora, calculados a partir das datas discriminadas, até a data do recolhimento, na forma prevista na legislação em vigor:	
	VALOR ORIGINAL (R$) 
	DATA DA OCORRÊNCIA
	DÉBITO/CRÉDITO

	640.200,00
	27/9/2012
	D

	7.407,54
	29/1/2016
	C

c)	aplicar ao Sr. Rubens de Oliveira Barbalho (CPF: XXX.930.722-XX) , a multa prevista no art. 57 da Lei 8.443/1992, c/c o art. 267 do Regimento Interno/TCU, com a fixação do prazo de quinze dias, a contar da notificação, para comprovar, perante o Tribunal (art. 214, inciso III, alínea "a", do Regimento Interno/TCU) , o recolhimento da dívida aos cofres do Tesouro Nacional, atualizada monetariamente desde a data do Acórdão que vier a ser proferido até a do efetivo recolhimento, se for paga após o vencimento, na forma da legislação em vigor.
d)	autorizar, desde logo, nos termos do art. 28, inciso II, da Lei 8.443/1992, a cobrança judicial da dívida, caso não atendidas as notificações;
e)	autorizar também, desde logo, se requerido, com fundamento no art. 26 da Lei 8.443, de 1992, c/c o art. 217, §§ 1º e 2º do Regimento Interno do TCU, o parcelamento da dívida em até 36 parcelas, incidindo, sobre cada parcela, corrigida monetariamente, os correspondentes acréscimos legais, fixando-lhe o prazo de quinze dias, a contar do recebimento da notificação, para comprovarem, perante o Tribunal, o recolhimento da primeira parcela, e de trinta dias, a contar da parcela anterior, para comprovarem os recolhimentos das demais parcelas, devendo incidir, sobre cada valor mensal, atualizado monetariamente, os juros de mora devidos, no caso do débito, na forma prevista na legislação em vigor, alertando os responsáveis de que a falta de comprovação do recolhimento de qualquer parcela importará o vencimento antecipado do saldo devedor, nos termos do art. 217 do Regimento Interno deste Tribunal;
f)	enviar cópia do Acórdão que vier a ser proferido à Fundação Nacional de Saúde, ao Município de São Caetano de Odivelas/PA e ao responsável, para ciência, informando-os que a deliberação, acompanhada do Relatório e Voto que a fundamentarem, estará disponível para consulta no endereço www.tcu.gov.br/acordaos; 
g)	enviar cópia do Acórdão que vier a ser proferido à Procuradoria da República no Estado do Pará, nos termos do § 3º do art. 16 da Lei 8.443/1992, c/c o § 7º do art. 209 do Regimento Interno do TCU, para adoção das medidas cabíveis, informando que a presente deliberação, acompanhada do Relatório e do Voto que a fundamenta, está disponível para a consulta no endereço www.tcu.gov.br/acordaos.
	O representante do Ministério Público junto ao TCU anui à proposta encaminhada pela unidade técnica à peça eletrônica 21:
	"Caracterizada a revelia do responsável, após regular citação pela via postal (peça 16) ,¿impõe-se o prosseguimento do processo, para todos os efeitos, conforme prevê o art. 12, § 3º, da Lei 8.443/92.
2.	Desse modo, ante a inexistência de elementos capazes de comprovar a boa e regular aplicação dos recursos, este representante do Ministério Público de Contas manifesta-se de acordo com a proposta formulada pela unidade técnica (peça 18, p. 8-9) ."
                   É o Relatório.

não há

Subprocurador-Geral Paulo Soares Bugarin

TOMADA DE CONTAS ESPECIAL. CITAÇÃO. REVELIA. CONTAS IRREGULARES. DÉBITO. MULTA. COMUNICAÇÕES.

TOMADA DE CONTAS ESPECIAL (TCE)

Trata-se de tomada de contas especial (TCE) instaurada pela Fundação Nacional de Saúde (Funasa) , em desfavor do Sr. Rubens de Oliveira Barbalho, ex-prefeito municipal de São Caetano de Odivelas/PA, em razão de não terem sido atingidos os objetivos pactuados no TC PAC 93/2010, celebrado com a Funasa.
2.	O objeto do convênio era a aquisição de 440 equipamentos simplificados de tratamento de água familiar individual destinados a comunidades carentes, conforme Plano de Trabalho, com vigência de 31/12/2010 a 31/12/2012. Para a consecução do objeto da avença, foram transferidos pela Funasa, em parcela única, o valor de R$ 640.200,00, em 27/9/2012, que se somariam aos R$ 19.800,00 correspondentes à contrapartida daquela municipalidade.
3.	Na fase interna da TCE, o responsável foi notificado pelo órgão repassador acerca da reprovação da prestação de contas em face da inexecução física total do pactuado e consequente descumprimento do objeto do convênio.
4.	A fim de dar maior relevo à gravidade das irregularidades cometida, reproduzo trecho da instrução transcrita no relatório precedente: 
"7.	Por meio do Parecer Financeiro 65/2013 (peça 3, p. 166-168) a Funasa reprovou a prestação de contas final, em razão do não alcance dos objetivos do convênio, com 0% de execução física, conforme evidenciado no Parecer de Acompanhamento de 4/6/2013 (peça 3, p. 162) . Sobre a situação dos equipamentos assim ficou registrado no Parecer Financeiro:
Dos 440 filtros o ex gestor solicitou à Secretária de Saúde a retirada apenas de 177 equipamentos do terreno, desses 61 foram distribuídos às comunidades Cachoeira, Monte Alegre, Pereru e Boa Vista, sendo que os mesmos não estão sendo utilizados pelos beneficiários, restando apenas 37 filtros na Unidade Básica de Saúde do Município (muitos sem lacre e garrafões danificados) , faltando 79 filtros, que a Secretaria de Saúde não soube informar onde estariam localizados. A parte técnica levando em consideração e, fatos citados aponta o percentual de execução de 0% do objeto pactuado (fl. 111) .
8.	Notificado acerca da reprovação da prestação de contas (peça 3, p. 182) , o responsável apresentou manifestação (peça 3, p. 194-198) , cujo teor reproduzimos em parte:
 (...) Quanto ao resultado da fiscalização em questão, gostaríamos de justificar e corrigir algumas situações encontradas pelos técnicos desta Fundação, de acordo com as seguintes colocações: Os recursos para a compra do objeto do convênio em questão foi (sic) disponibilizado na conta da Prefeitura Municipal no dia 18 de dezembro de 2012, conforme extrato bancário anexo. No mesmo dia, este recurso foi transferido para a empresa vencedora da licitação, com o intuito de acelerar a entrega dos filtros. A empresa só entregou a mercadoria no dia 27 de dezembro de 2012, uma quinta feira. Como não haveria tempo hábil para a entrega dos 440 filtros nas diversas e distantes comunidades deste município e que também, com a mudança de governo esses filtros poderiam ser desviados por funcionários da nova administração que iria assumir, resolvi guardar os mesmos em meu sitio, para que depois que a nova administração assumisse, entregasse sem maiores problemas. Os filtros ficaram acomodados em um depósito fechado."
5.	Em razão das péssimas condições dos filtros que puderam ser retirados da propriedade do Sr. Rubens de Oliveira Barbalho, o município deu conhecimento do fato ao Ministério Público Estadual em junho de 2013, ingressando com Ação Civil por Improbidade Administrativa contra o responsável.
6.	Em visitas técnicas realizadas ao Município de São Caetano de Odivelas/PA, a Funasa concluiu pela existência de avarias em todos os filtros, inclusive nos 61 distribuídos a comunidades - sem torneiras, garrafões danificados, dentre outras -, além de não ter localizado 79 equipamentos, e, consequentemente, pela sua imprestabilidade para o uso.
7.	Novamente, o Sr. Rubens de Oliveira Barbalho foi notificado pela Funasa para apresentar justificativas que pudessem elidir as irregularidades cometidas ou devolver o valor transferido ao município, desta feita permanecendo silente.
8.	Anoto que, em seu último parecer financeiro, a Funasa afastou a responsabilidade do Sr. Mauro Rodrigues Chagas, prefeito na gestão de 2013-2016, por ter recolhido, em 29/1/2016,  o saldo do convênio - R$ 7.407,54, sendo R$ 2.200,00 de saldo do convênio e R$ 5.207,54 de rendimentos financeiros - e ter adotado as medidas judiciais cabíveis para a preservação do erário. 
9.	Além disso, a Funasa afastou a responsabilidade da empresa Água Total - Comércio de Equipamentos e Serviços Ltda., por ter entregue a totalidade dos equipamentos, conforme termo de recebimento definitivo emitido pelo Sr. Rubens de Oliveira Barbalho, único responsável pelas irregularidades verificadas pelo órgão concedente.
10.	Tendo em vista que as justificativas apresentadas pelo responsável foram insuficientes para elidir as irregularidades apontadas pela Funasa e que houve devolução pelo município de pequena parte dos recursos federais transferidos, foi instaurada a presente TCE.
***
11.      No âmbito do TCU, o responsável foi regularmente citado para apresentar suas alegações de defesa ou devolver os recursos aos cofres do Tesouro Nacional, em seu endereço constante na base de dados da Receita Federal, por ofício expedido em 1/7/2020, com ciência em 20/7/2020, pela inexecução física total do objeto do TC PAC 93/2010.
12.     Rememoro que o Sr. Rubens de Oliveira Barbalho, motivado por suposto futuro desvio dos filtros pelos funcionários da prefeitura municipal, avocou para si a guarda e a conservação desses equipamentos em seu sítio, em local aberto, sem as mínimas condições imprescindíveis para tal.
13.       Descortina-se, nesta oportunidade, a fotografia do descaso do gestor com os bens públicos e com a saúde da população, resultando seu ato no sumiço de 79 filtros, na distribuição de 61 unidades disfuncionais às comunidades, na danificação de outros 35 equipamentos e na necessidade de reparo de 265 filtros. 
14.         Em outras palavras, dos 440 filtros adquiridos com recursos federais, 379 não foram entregues à população e os 61 remetidos não tinham condições de funcionamento, confirmando-se, portanto, a inexecução total do objeto do convênio, parte do Programa de Aceleração do Crescimento, firmado entre o Município e a Funasa. 
15.       No caso vertente, como em tantos outros que tomamos conhecimento, resta inequivocamente associado o desperdício de recursos públicos ao prejuízo à saúde da população.
16.     O responsável, diante da oportunidade de exercer o seu direito constitucional ao contraditório e à ampla defesa neste Tribunal, permaneceu silente no prazo para apresentação de sua defesa, caracterizando-se a sua condição de revel para todos os efeitos, nos termos do art. 12, §3º, da Lei 8.443/1992, dando-se prosseguimento ao processo.
17.        Nessa toada, o Sr. Rubens de Oliveira Barbalho não comprovou a boa e regular aplicação dos recursos transferidos ao Município, durante sua gestão como prefeito, não havendo nos autos elementos que demonstrem a sua boa-fé ou a ocorrência de outras excludentes de culpabilidade.
18.       Pelas razões acima expendidas, acolho as análises e conclusões da SecexTCE, adotando-as como minhas razões de decidir, para julgar irregulares as contas do responsável, condenando-lhe em débito e aplicando-lhe multa, de acordo com os ditames da Lei Orgânica do TCU.  	
                 Em face do exposto, Voto por que seja adotado o Acórdão que ora submeto ao escrutínio do Colegiado.
TCU, Sala das Sessões Ministro Luciano Brandão Alves de Souza, em 27 de outubro de 2020.
RAIMUNDO CARREIRO 
Relator